【裁判字號】    97,台上,3158
【裁判日期】    970710
【裁判案由】    違反毒品危害防制條例
【裁判全文】
最高法院刑事判決            九十七年度台上字第三一五八號
上  訴  人  甲○○
                    案在台灣台北監獄執行中）
上列上訴人因違反毒品危害防制條例案件，不服台灣高等法院花
蓮分院中華民國九十七年五月二十二日第二審判決（九十六年度
上訴字第三五八號，起訴案號：台灣花蓮地方法院檢察署九十五
年度偵字第一三五二號），提起上訴，本院判決如下：
    主  文
原判決撤銷，發回台灣高等法院花蓮分院。
    理  由
本件原判決認定：上訴人甲○○與楊秋美為姊弟關係，蕭進楠則
為楊秋美之朋友，三人自民國九十五年二月初起，共同基於意圖
販賣而持有第一級毒品海洛因及第二級毒品安非他命之犯意聯絡
，持有如原判決附表（下稱附表）所示之毒品，並以楊秋美所承
租位於花蓮縣花蓮市○○○街一七六號之住處為聯絡地點，以扣
案附表所示之行動電話十二支為聯絡方式，將毒品以數量分裝成
不同顏色之包裝，準備販賣。嗣於同月十八日下午二時許，為警
在上址查獲等情。因而撤銷第一審諭知上訴人無罪之判決，依想
像競合犯從一重改判論處上訴人共同意圖販賣而持有第一級毒品
（累犯）罪刑（處有期徒刑十三年），固非無見。
惟查：(一)、犯罪事實應依證據認定之，所謂證據，係指直接間接
足以證明犯罪行為之一切證人、證物而言；而證據是否可信，更
須參酌各方面之情形，尤不能以理想推測之詞，以為科刑判決之
基礎。原判決以「被告（上訴人）在本案原審（即第一審）審理
期間，逃逸無蹤，經通緝到案之後，還假冒用賴仕奇的姓名應訊
，業據被告（上訴人）坦承在卷」，即謂上訴人否認犯罪所為「
陳述之真實性顯有可疑」，而不予採憑（見原判決第二頁第二十
至二四行）。然上訴人在審判期日是否到場及有無通緝，與有無
本件犯罪行為係屬二事，殊非可憑以據為判斷所辯是否可採之證
據資料，原判決前揭論斷，已難謂無不依憑證據認定犯罪事實之
可議。又原判決雖認定上訴人係與楊秋美、蕭進楠自「九十五年
二月初起共同基於意圖販賣而持有第一級毒品海洛因以及第二級
毒品安非他命之犯意聯絡，持有如附表所示之毒品」（見原判決
事實欄前四行），但蕭進楠、楊秋美係分別於九十四年十二月十
五日及九十五年一月二十七日即為警查獲，旋經羈押、送監執行
（見原判決第二頁第二五行、第三頁第二六至二七行），則楊秋
美、蕭進楠如何能自「九十五年二月初起」與上訴人共同基於販
賣之意圖而持有上開毒品？且既謂「查獲的毒品如何確認都是楊
秋美所留下的，足證楊秋美證述所有毒品皆為其所留下，並非實
情」、「如果毒品是蕭進楠與楊秋美共同販毒所用，在蕭進楠住
進該處時，理應對於住處內的毒品有充分的掌握，尤其蕭進楠證
稱沒有見過被告（上訴人）包裝毒品，而楊秋美卻證稱留下的毒
品都是沒有經過包裝的，足證蕭進楠所證稱毒品不是被告（上訴
人）所有，也不可採信」、「被告（上訴人）雖然辯稱毒品是楊
秋美所留下，但是被告（上訴人）所辯不可採信」（見原判決第
三頁第二四至二五行、第四頁第九至十三行、第五頁第六至七行
），亦即認定扣案毒品係上訴人所有；乃竟又載稱「既然毒品是
被告與楊秋美、蕭進楠所有，而且也都分裝整齊，足見本案確實
是被告與楊秋美及蕭進楠所共犯」云云（見原判決第五頁第九至
十行），並據為上訴人係與楊秋美、蕭進楠共同意圖販賣而持有
扣案毒品之唯一論據，自有判決理由矛盾之違誤。(二)、安非他命
係屬毒品危害防制條例第二條第二項第二款所列之第二級毒品，
甲基安非他命則屬同條項款附表（即其附表二編號八十九）所載
之相類製品，依行政院衛生署管制藥品管理局之相關函釋，二者
雖多為硫酸鹽或鹽酸鹽，可溶於水，為白色、略帶苦味之結晶，
但使用劑量及致死劑量，仍屬有別，且目前國內發現者似都為甲
基安非他命之鹽酸鹽（參見法官辦理刑事案件參考手冊(一)第二八
二頁、第二九二至二九三頁），可見安非他命與甲基安非他命，
係毒性有差別之第二級毒品。原判決認定上訴人意圖販賣而持有
如附表編號二所示第二級毒品安非他命三包，但前揭扣案之白色
結晶經法務部調查局鑑驗結果，「送驗結晶三包均含第二級第八
十九項毒品甲基安非他命成分」（見原審卷第八三頁）。原判決
認上訴人意圖販賣而持有之第二級毒品為安非他命，與上開卷證
資料不相適合，自有證據上理由矛盾之違誤。(三)、原判決事實欄
記載本件經警持搜索票在花蓮市○○○街一七六號「扣得如附表
所示之物」，理由中並說明「扣案如附表所示之毒品依毒品危害
防制條（例）第十八條之規定沒收銷燬」，主文亦諭知「扣案如
附表編號一、二所示之毒品沒收並銷燬之」，亦即原判決係援引
附表為其事實認定、理由論述及主文記載之一部。而附表編號二
「應沒收物品之名稱」欄係記載「安非他命三包」，但理由中則
論敘在上訴人前揭住處「查獲有如附表所示之物，包含在二樓查
獲的海洛因七十八包、安非他命二十八包，一樓查獲的海洛因二
十包、安非他命三包，……有扣押物品目錄表與照片為證」（見
原判決第二頁第十二至十六行），亦即又謂扣案之安非他命為三
十一包。其就上訴人意圖販賣而持有之第二級毒品數量所為事實
認定，與理由說明不相適合，顯有判決理由矛盾之違法。(四)、無
期徒刑不得加重，刑法第六十五條第一項定有明文。毒品危害防
制條例第五條第一項意圖販賣而持有第一級毒品罪之法定刑為「
無期徒刑或十年以上有期徒刑，得併科新台幣七百萬元以下罰金
」，則就無期徒刑部分，即不得加重。原判決為刑之量定時，說
明「被告（上訴人）前曾於九十四年間因贓物罪，經判處有期徒
刑四月，於九十四年十月十二日執行完畢，有台灣高等法院被告
前案紀錄表附卷可參，五年以內故意再犯有期徒刑以上之本罪，
為累犯，應依九十五年修正後刑法第四十七條第一項之規定加重
其刑」（見原判決第七頁前四行），就上訴人所犯前開之罪法定
刑無期徒刑部分，亦依累犯規定加重其刑，非無判決適用法則不
當之違誤。以上或為上訴意旨所指摘，或為本院得依職權調查之
事項，應認有發回更審之原因。
據上論結，應依刑事訴訟法第三百九十七條、第四百零一條，判
決如主文。
中    華    民    國  九十七  年    七    月    十    日
                      最高法院刑事第七庭
                          審判長法官  謝  俊  雄
                                法官  陳  世  雄
                                法官  魏  新  和
                                法官  吳  信  銘
                                法官  徐  文  亮
      本件正本證明與原本無異
                                      書  記  官
中    華    民    國  九十七  年    七    月   十五   日
                                                Ａ


司法院資訊處製作；財團法人民間司法改革基金會備份。
